【裁判字號】    89,上易,1095
【裁判日期】    891108
【裁判案由】    詐欺
【裁判全文】
臺灣高等法院高雄分院刑事判決                  八十九年度上易字第一九五號
    上  訴  人  臺灣高雄地方法院檢察署檢察官
    被      告  丙○○
    選任辯護人  陳見和
右上訴人因被告詐欺案件，不服臺灣高雄地方法院八十七年度易字第六二三八號中華
民國八十九年四月十九日第一審判決（起訴案號：臺灣高雄地方法院檢察署八十七年
度偵字第一五五一三號），提起上訴，本院判決如左：
      主  文
上訴駁回。
      理  由
一、公訴意旨略以：被告丙○○明知其已無支付能力，竟仍意圖為自己不法之所有，
    並基於概括犯意，自民國八十六年十二月間某日起至八十七年二月間止，連續向
    告訴人己○○、戊○○、林小吉、乙○○、丁○○等詐購石斑魚計新臺幣（下同
    ）三百四十七萬四千五百元，所簽付交付之支票及本票屆期均未兌現，丙○○又
    避不見面，己○○等始知受騙，因認被告涉有刑法第三百三十九條第一項之詐欺
    取財罪嫌。
二、按犯罪事實應依證據認定之，無證據不得推定其犯罪事實；又被告犯罪不能證明
    者，應諭知無罪之判決，刑事訴訟法第一百五十四條、第三百零一條第一項分別
    定有明文。再認定不利於被告之事實，須依積極證據，茍積極證據不足為被告不
    利事實之認定時，即應為有利於被告之認定，更不必有何有利之證據；另認定犯
    罪事實所憑之證據，雖不以直接證據為限，間接證據亦包括在內；然而無論為直
    接證據或間接證據，其為訴訟上之證明，須於通常一般人均不致有所懷疑，而得
    以確信其為真實之程度者，始得據為有罪之認定，倘其證明尚未達到此一程度，
    而有合理性懷疑之存在時，事實審法院復已就其心證上理由予以闡述，敘明其如
    何無從為有罪之確信，因而為無罪之判決者，亦不得遽以自己片面之觀點，遽指
    其為違法，此有最高法院三十年上字第八一六號、七十六年臺上字第四九八六號
    刑事判例可資參照。又事實之認定應憑證據，如未能發現相當證據，或證據不足
    以證明，自不能以推測或擬制之方法，以為裁判基礎，最高法院著有四十年台上
    字第八六號判例可資參照。事實審法院對於證據之取捨，依法雖有自由判斷之權
    ，然積極證據不足證明犯罪事實時，被告之抗辯或反證縱屬虛偽，仍不能以此資
    為積極證據應予採信之理由，最高法院著有三十年上字第四八二號判例可資參照
    。按被害人所述被害情形，如無瑕疵可指，而就其他方面調查又與事實相符，則
    其供述固得據為判決之基礎；惟其供述本身，若與卷證資料不盡相符，或前後歧
    異時，則在此疑點未予究明之前，即不得採為論罪之根據，否則難謂為適法。另
    刑法第三百三十九條第一項詐欺罪之成立，以意圖為自己不法所有，以詐術使人
    將本人或第三人之物交付為要件，所謂以詐術使人交付，必須被詐欺人因其詐術
    而陷於錯誤，若其所用方法，不能認為詐術，亦不致使人陷於錯誤，即不構成該
    罪，最高法院四十六年台上字第二六○號著有判例可資參照。
三、本件公訴人認被告涉嫌詐欺罪，無非以告訴人之指訴、本票，支票及退票理由單
    等在卷為憑。訊據被告丙○○對於在右揭、地，分別向告訴人己○○、戊○○、
    甲○○、乙○○及丁○○等購買魚貨，並交付支票、本票作為貨款，嗣後所交付
    之本票、支票均無法兌現之事實固不諱言，惟堅決否認有何詐欺犯行；被告辯稱
    ：伊從事魚販，以此為業，從八十年起就陸續向己○○等告訴人買魚，已經有七
  年之久，曾簽發支票交付告訴人近一千萬元左右，這一次是因為向伊買魚的呂芳
    順、王鄉山及王銘輝倒帳之故，向王銘輝及王鄉山父子收取魚貨支票遭退票五百
    四十餘萬元，共有十五張，遭呂芳順倒帳約四百十五萬餘元，共有十三張，因遭
    倒帳才導致週轉不靈致無法還錢給告訴等人，且伊並不知王鄉山他們的票已跳票
    ，伊不是故意要詐騙告訴人等語。
四、經查：
    （一）被告係於八十七年一月十四日、二十二日、二十四日向告訴人己○○購買
          石斑魚總價九十一萬六千三百八十元，被告交付其妻洪周淑媛名義所簽發
          屏東縣林邊鄉農會支票，八十七年二月二十七日、三月八日到期，面額十
          三萬五千四百元、十五萬元支票二張及由王鄉山所簽發，由被告背書，嘉
          義市農會北興分部支票八十七年三月四日、八十七年三月十日到期，面額
          三十五萬元整及二十八萬九千元整之支票，合計九十一萬六千三百元。又
          被告分別於八十六年十二月三十一日、八十七年一月三十日向告訴人蘇嘉
          發購買石斑魚，總價八十萬元，被告交付其妻名義簽發同上農會，八十七
          年二月十日、三月一日、四日、八日、十五日、十五日等到期，面額分計
          二十一萬三千五百元、十三萬六千五百元、十五萬元、十五萬元、十萬元
          、五萬元，合計八十萬元。又被告亦在八十七年二月十二日向告訴人林水
          吉購買石斑魚總價五十二萬元，最後被告交付由其簽發八十七年三月十日
          之同上面額本票一紙。被告復向告訴人林金熔購買石斑魚總價六十八萬元
          ，（購貨確實時間不詳），交付以王鄉山名義簽發，由被告背書，嘉義市
          農會北興分會，八十七年二月十五日到期，面額四五萬元之支票及由其妻
          所簽發屏東縣林邊鄉農會八十七年二月二十二日到期，面額二十三萬元整
          之支票，合計六十八萬元。被告再向告訴人丁○○購買石斑魚，（購貨確
          實時間不詳）計五十五萬八千元，被告交付由其妻所簽發同上農會八十七
          年三月二十九日及三月六日到期，面額分別二十八萬八千二百元及二十七
          萬元，惟上開所有支票均未獲兌現之事實，為被告所承認，核與告訴人等
          指述之情節相符，並有本票、支票暨退票理由單等在卷可證（見偵查卷第
          三頁至第十七頁），復經本院向屏東縣林邊鄉農會函調被告之妻洪周淑媛
          甲存帳戶之交易明細表，亦有該農會八十九年九月十九日林農信字第一一
          三０號函一紙附於本院卷為憑，固足以認定被告確曾向告訴人等購入石斑
          魚，並欠告訴人等人上開魚貨貨款。惟被告業已否認有詐欺犯意，且是否
          得因告訴人等所持由被告所交付之票據不獲兌現，即遽認被告購貨時，自
          始即有施詐術，仍應調查其他證據，不能一概而論，尚不得以支票、本票
          未能兌現，即遽認被告施用詐術詐騙告訴人等之魚貨貨款。
    （二）被告自八十年間起，即以其妻洪周淑媛的支票做生意之事實，業據被告坦
          承不諱（見原審卷八十八年一月十八日筆錄），並經證人洪周淑媛於原審
          暨本院調查時證述無訛（見原審卷八十八年一月十八日筆錄、本院八十九
          年九月十四日筆錄），顯然被告確係以其妻洪周淑媛之支票從事商業行為
          ，要足認定。而洪周淑媛於八十六年（原審誤載為八十七年）十二月間，
          尚無存款不足之退票記錄，自八十七年二月二十三日開始退票，退票金額
          計六百二十八萬六千元整，於八十七年三月二十日被列為拒絕往來之情，
          有屏東縣票據交換所八十七年十二月十八日屏交字第一三０號函及屏東縣
          林邊鄉農會八十九年四月十三日林農信字第一０五０號函各一紙在卷可證
          （見原審卷第二十一頁、第一五八頁）。而被告係自八十六年十二月間某
          日起至八十七年二月間止向告訴人等人購買上開魚貨，被告向告訴人等購
          買魚貨之時期，顯然均在洪周淑媛之支票開始退票暨拒絕往來之前。且被
          告自其妻洪周淑媛之支票退票暨拒絕往來之後，並無向告訴人等人再進貨
          ，更無於支票拒絕往來之後，復向告訴人等有任何訂貨之行為，尚難因此
          即謂被告自始即有詐騙告訴人等人之魚貨貨款。
    （三）王鄉山曾向被告買魚，有開票給被告，因農曆年後，生意不好，才無法讓
          被告領到錢，渠欠被告約六百萬元；渠還有五、六百萬元的票在被告手上
          ，這五、六百萬元是兩個月間的往來買下的之情，業據證人王鄉山於原審
          訊問時陳述在卷（見原審卷第一四三頁正、反面筆錄），顯然王鄉山尚積
          欠被告魚貨貨款，應足認定。而王鄉山係於八十六年十月二十八日開始退
          票，於八十七年三月十三日拒絕往來，此有嘉義市票據交換所八十七年十
          二月二十二日函送之退票記錄明細表一份附卷可稽（見原審卷第二十四頁
          ），而被告執有王鄉山、王銘輝父子所簽發之票據計十五張，其票據到期
          日分別係八十七年二、三月間（見偵卷第三十六頁至第四十三頁），適與
          被告向告訴人購貨並發生無法支付之時間相符合；又呂芳順曾交付被告，
          呂芳順自己名義之票據，及交付案外人陳坤結所簽發，由自己背書之票據
          給被告收受，而呂芳順之票據亦遭拒絕往來，亦有臺中區中小企業銀行國
          光分行函一紙在卷足憑（見原審卷第一五四頁）。再以購買魚貨所支付之
          支票，通常並非即期支票，均應有相當之緩衝期限（即相當期限之遠期支
          票），此為一般生意之常態，則被告所收之客票無法兌現而遭拒絕往來，
          應非被告所樂意及所能預見。況持客票或簽發一定期間之期票付款，衡諸
          交易常情並無異常，顯難認被告於購買魚貨時，即對告訴人等施用詐術，
          亦難認被告買貨之時，已無資力可供還款，自尚難遽認被告於交付王鄉山
          所簽發之支票予告訴人等時，被告即已知悉，王鄉山之支票必會退票，自
          不得因此而認被告自始即有故意詐騙告訴人等之犯意，被告所辯尚堪採信
          。
  （四）告訴代理人己○○之子蘇慶明、告訴人戊○○、甲○○、乙○○於原審八
          十七年十二月二日訊問暨本院八十九年七月二十七日調查時，均稱：是第
          一次與被告做生意，以前未曾與被告做過生意，有筆錄二紙可證（見原審
          卷第十六頁反面、第十七頁）而渠等於原審八十八年二月二十四日審理時
          ，告訴人戊○○、甲○○則稱：以前有買賣過，是另一季的魚；以前做過
          生意，這次沒有付錢等語；告訴人丁○○亦稱：三個月前買過另外一池的
          魚，有付清，這一池沒有付等語（見原審卷第六十一頁正、反面），於本
          院調查時告訴人甲○○則稱：有賣過一次，我不記得何時賣的，金額我不
          記得了，那一次魚款有付清；告訴人丁○○則稱：以前都沒有賣過他，但
          這一次賣有拿到三十萬元（以上見本院八十九年八月十日筆錄）等語。顯
          然被告所辯在此次之前即曾與告訴人等間有生意往來，並非全無可以採信
          。告訴人等顯然意在強調被告此次未能付款之事實，而就告訴人等與被告
          雙方之前交易經過，則蓄意隱瞞。被告既於向告訴人等人訂貨之時，同時
          亦遭他人倒帳，尚難謂被告就渠向告訴人等之購買魚貨行為有何蓄意施詐
          情形；且被告與告訴人等既早有生意往來，並非一日，則告訴人等此次顯
          係基於雙方平日往來，而出售魚貨，雖被告此次未能如期給付魚貨貨款，
          但尚難因此謂告訴人等有陷於錯誤可言。
    （五）被告於向告訴人等購買魚貨後，除轉賣予王鄉山、王銘輝父子外，並曾販
          售予呂芳順、陳坤結等人之事實，為被告所承認，並經證人洪周淑媛於本
          院調查時證述明確（見本院卷八十九年九月十四日筆錄），且經本院向屏
          東縣林邊鄉農會函調被告之妻洪周淑媛甲存帳戶之交易明細表，亦有該農
          會八十九年九月十九日林農信字第一一三０號函一紙附於本院卷為憑，固
          足以證明被告販售魚貨之對像並非僅限於王鄉山、王銘輝父子。惟被告曾
          對呂芳順、陳坤結提起詐欺之告訴，經不起訴處分，並對呂芳順、陳坤結
          請求發給支付命令，取得確定證明書之事實，亦有臺灣臺中地方法院檢察
          署八十七年度偵字第一三０二二號不起訴處分書一紙、臺灣臺中地方法院
          八十七年度促字第三五一五一號、第三五一六一號支付命令二紙、臺灣臺
          中地方法院支付命令確定證明書一紙附卷為憑（見原審卷第一七七頁至第
          一八一頁），且被告亦曾對王鄉山、王銘輝、簡秋錦提出詐欺告訴之情，
          亦有告訴狀暨臺灣臺中地方法院八十七年度易字第四六八六號判決王銘輝
          無罪判決書各一紙在卷可證（見原審卷第一八二頁至第一八九頁）；況被
          告參加由莊博良（即告訴人戊○○之侄兒）之妻所召集之互助會，經會算
          結果，仍應支付被告互助會款二十幾萬元之情，亦經證人莊博良於本院調
          查時結證在卷（見本院卷八十九年九月十四日筆錄），顯然被告並非對其
          債權坐視不管，或對其他債務人不予追究，則尚不得以被告於購得魚貨後
          ，仍販售予其他人，即遽謂被告對告訴人等自始有詐騙之犯意。況被告純
          係遭人倒帳，以致無力清償所欠債務，主觀上亦難認被告於向告訴人等人
          訂購魚貨伊始，有詐欺之不法意圖。
    （六）綜上所述，被告所為，顯與詐欺罪構成要件有間，尚不得以詐欺罪相繩。
          惟本件被告所積欠告訴人等之魚貨貨款，應係民事糾紛，告訴人等人非不
          得循民事途徑解決。告訴人等既未舉其他證據證明被告確有詐欺之犯行，
          本院復查無其他積極證據足以證明被告有何詐欺犯行，則被告之詐欺犯行
          ，自屬不能證明。
五、原審為被告無罪之諭知，核無不合。上訴人臺灣高雄地方法院檢察署檢察官以原
    判決理由不能甘服為由，提起上訴，指摘原判決違誤，即無理由，應予駁回。
據上論斷，應依刑事訴訟法第三百六十八條，判決如主文。
中    華    民    國     八十九     年      十一      月       八       日
                              臺灣高等法院高雄分院刑事第五庭
                                  審判長法官  ﹖﹖﹖
                                        法官  惠光霞
                                        法官  陳朱貴
右正本證明與原本無異。
不得上訴。
                                      書記官  呂素珍
中    華    民    國     八十九     年      十一      月      十        日
                                                                        Ｋ


司法院資訊處製作；財團法人民間司法改革基金會備份。
